臺北高等行政法院判決
　　　　　　　　　　　　　　　　　　　95年度訴字第3464號
　　　　　　　　　　　　　　　.
原　　　告　甲○○
訴訟代理人　李盛賢律師
被　　　告　桃園縣政府稅捐稽徵處
代　表　人　乙○○處長）住同.
訴訟代理人　丙○○
上列當事人間因土地增值稅事件，原告不服桃園縣政府中華民國
95年8 月8 日府法訴字第0950154207號訴願決定，提起行政訴訟
。本院判決如下：
    主  文
原告之訴駁回。
訴訟費用由原告負擔。
　　事  實
一、事實概要：緣桃園縣平鎮市○○段129-15、129-509 地號（
    下稱系爭2 筆土地）所有權人原為訴外人陳玉貴、陳阿朋及
    陳明雄3 人，持分各為1/3 ，原告於民國（下同）93年2 月
    間向陳玉貴購買上揭2 筆土地各3/10000 之持分，與陳明雄
    以9997/10000及3/10000 之持分比例方式，共同向許榮倉購
    買桃園縣龍潭鄉○○段二坪小段126-68地號土地，再與陳明
    雄以9890/10000及110/10000 持分比例方式，分別向李中義
    及許銘購買龍潭鄉○○段641 地號屬免課徵土地增值稅之
    公共設施保留地，再與陳明雄以9997/10000及3/10000 持分
    比例方式，共同向李中義購買臺北縣中和市○○段7 地號及
    同縣市○○段499 地號2 筆屬免課徵土地增值稅之公共設施
    保留地，而陳明雄與陳阿朋則各以1/10000 持分比例共同向
    原告購買新竹縣竹北市○○段330 地號土地，原告與陳玉貴
    、陳阿朋及陳明雄等3 人就上揭7 筆土地形成共有關係後，
    以精算安排使其共有土地分割前後之分割增減數額在公告現
    值一平方公尺單價以下，復依財政部81年7 月6 日台財稅字
    第810238739 號函「准免由當事人提出共有物分割現值申報
    」之規定，旋於93年2 月辦理共有物分割登記，其所有權人
    及持分各為：(一)南勢段129-15地號：原告66697/100000、陳
    玉貴33303/100000；(二)南勢段129-509 地號：原告66569/10
    0000、陳玉貴33303/100000、陳阿朋128/100000；(三)龍潭鄉
    ○○段二坪小段126-68地號：原告3/10000 、陳明雄9997/1
    0000；(四)新竹縣竹北市○○段330 地號：陳阿朋73248/1000
    00、陳明雄26752/100000；(五)龍潭鄉○○段641 地號、臺北
    縣中和市○○段7 地號及同縣市○○段499 地號：則為陳明
    雄所有。上揭7 筆土地歷經原告與陳玉貴等3 人一連串之安
    排形成共有土地後再辦理分割，致原告所取得之系爭2 筆土
    地其土地登記簿上記載之前次移轉現值由原66年10月之每平
    方公尺各新臺幣（下同）533 元，遽提高至93年2 月1 萬88
    59.1元及1 萬5027.7元，前次移轉現值墊高幅度達35.4及28
    .2倍，隨即再將分割後各取得之持分66697/100000及66569/
    100000出售予陳明雄及陳阿朋，是系爭2 筆土地又再度為陳
    玉貴、陳阿朋及陳明雄3 人所有，且其各取得之持分比例為
    33303/100000、33364/100000、33333/100000，與系爭2 筆
    土地未移轉3/10000 持分及辦理共有物分割前之原所有權人
    各持分1/3 之比例相當，隨即再於93年3 月出售移轉與第三
    人詹宜臻。原告於93年2 月27日申報移轉所有系爭2 筆土地
    （持分各66697/100000、66569/100000，持分宗地面積分別
    為2,841.96平方公尺及1,503.79平方公尺），並以原規定地
    價或前次移轉現值高於當期公告現值向被告申報土地現值，
    前經被告核其免課徵土地增值稅在案，嗣經被告查得上揭土
    地係原告與陳阿朋、陳明雄及陳玉貴等3 人間以極微小的持
    分比例互相移轉，安排創設應課徵土地增值稅之土地與免徵
    土地增值稅之公共設施保留地共有關係後，隨即辦理共有物
    分割，藉分割改算地價方式，墊高系爭2 筆土地之前次移轉
    現值，造成土地無漲價之假象，規避系爭2 筆土地出售時應
    課徵之土地增值稅，被告遂依土地稅法第28條、第31條之規
    定，以系爭2 筆土地共有物分割前之原規定地價及前次移轉
    現值為原地價，計算土地漲價總數額，核定應補徵土地增值
    稅計2,024 萬5,153 元，原告不服，以現行法律並未禁止創
    設共有型態及財政部93年8 月11日台財稅字第093004539730
    號函釋無法律依據，申請復查，業經被告依土地稅法第31條
    第3 項及財政部94年2 月21日台財稅字第09404502260 號令
    意旨，系爭南勢段129-509 地號持分土地移轉時，其增繳地
    價稅合於抵繳之土地增值稅計9,354 元，重行核定本件補徵
    土地增值稅為2,023 萬5,799 元，原告仍不服，提起訴願，
    遭決定駁回，遂提起本件行政訴訟。
二、兩造聲明：
  (一)原告聲明：訴願決定、復查決定及原處分均撤銷。
  (二)被告聲明：駁回原告之訴。
三、兩造之爭點：
　(一)原告主張之理由：
    1.現行法律之規定，並未禁止創設共有形態，被告並未就系
      爭2 筆土地之移轉有何違誤之處具體指明，仍僅以系爭2
      筆土地係以創設共有形態取得，遽行課徵土地增值稅2,02
      3 萬5,799 元，顯有理由不備之嫌。是以，請求判決如訴
      之聲明。
    2.共有物分割除原物分割外並不禁止現值共割情形，且此種
      共割案件亦迭經各個稅捐、地政機關所肯認。惟後財政部
      93年8 月11日函釋卻否認類如本件共割案件之適法性，認
      應補徵土地增值稅，顯然違反租稅法定原則及信賴保護原
      則。又該函釋作成於本件事實之後，被告以該函釋為核課
      依據，有違法律不溯及既往之原則。
  (二)被告主張之理由：
    1.原告主張現行法律規定，並未禁止創設共有型態，及原處
      分書並未就系爭土地之移轉有何違誤之處具體指明，僅以
      創設共有型態取得，遽行課徵土地增值稅，有理由不備之
      嫌乙節：
      (1)按「土地價值非因施以勞力資本而增加者，應由國家徵
        收土地增值稅，歸人民共享之。」為憲法第143 條所明
        定，暨平均地權條例第35條前段規定：「為實施漲價歸
        公，土地所有權人於申報地價後之土地自然漲價，應依
        第36條規定徵收土地增值稅。」，同條例第36條第1 項
        前段規定：「土地增值稅之徵收，應依照土地漲價總數
        額計算，於土地所有權移轉或設定典權時行之。」，揆
        其意旨在於土地自然增值，乃全體社會共同創造所致，
        就地主而言，乃不勞而獲之利得，依據憲法第143 條之
        規定，應由國家對於土地所有人所享之自然增值以課徵
        土地增值稅之方式收歸公有，即所謂漲價歸公。
      (2)是以土地稅法第28條前項及第31條第1 項第1 款等計算
        課徵土地增值稅之規定，如於土地形式上雖發生移轉之
        效力，但實質上並未就其自然漲價部分課徵土地增值稅
        ，嗣於土地再移轉而應課徵土地增值稅時，除法律另有
        規定外，仍應就其未曾課徵土地增值稅以來所生之土地
        漲價數額課徵土地增值稅，方符漲價歸公之精神。此觀
        行為時土地稅法第28條之2 、第31條之1 及第39條第2
        項等規定，均本斯旨，即徵明瞭。
    2.次按土地稅法第28條、第31條第1 項第1 款及土地稅法施
      行細則第47條之規定，於規定地價後，曾經移轉之土地再
      經所有權移轉或設定典權而須申繳土地增值稅時，該土地
      增值稅之核計，稅捐稽徵機關應以經核定之申報移轉現值
      中減除其前次移轉現值為漲價總數額。惟於一般正常之情
      形下，稅捐稽徵機關以地政機關依土地分割改算地價原則
      規定分算之前次移轉現值數額為據，而核定之土地增值稅
      ，與以分割前各筆土地之前次移轉現值數額核計之土地增
      值稅，二者數額並無明顯差距，故於一般稅捐稽徵作業上
      ，稅捐稽徵機關基於便宜計算，乃於慣例上均以前開地政
      機關分算之「前次移轉現值」數額核定土地增值稅，惟稅
      捐稽徵機關若認依土地分割改算地價原則之規定所分算之
      「前次移轉現值」核計土地增值稅，有違實質課稅原則及
      租稅公平原則時，稅捐稽徵機關自仍得依土地稅法之相關
      規定核計土地增值稅，蓋土地分割改算地價原則係就土地
      分割時，其分割後土地之原規定地價（或前次移轉現值）
      、最近一次申報地價及當期公告土地現值如何分割改算所
      為之規定，其目的亦有將共有土地分割前多數前次移轉現
      值簡化為單一數據方便登錄在分割後之各宗土地登記簿之
      用意；至土地所有權之移轉，其土地漲價總數額之計算，
      則應依土地稅法第31條之規定辦理，且該分割改算地價為
      地政機關之權責，其規範目的僅在於處理共有物分割後規
      定地價問題，應無稅捐減免之用意。若土地所有權人藉分
      割改算地價規定迴避土地增值稅之課徵，顯不符漲價歸公
      之基本國策，且課徵土地增值稅既屬稅捐稽徵機關之職責
      ，故關於土地增值稅之計算，最終仍應依據土地稅法之相
      關規定為之。
    3.再按司法院釋字第420 號解釋謂：「涉及租稅事項之法律
      ，其解釋應本於租稅法律主義之精神：依各該法律之立法
      目的，衡酌經濟上之意義及實質課稅之公平原則為之。」
      ，另財政部參照司法院釋字第217 、506 號解釋做成92年
      7 月2 日台財稅字第0920453519號函釋略以：「為實現衡
      量個人之租稅負擔能力而課徵租稅之租稅公平主義，並防
      止規避租稅而確保租稅之徵收，在租稅法之解釋及課稅構
      成要件之認定上，如發生法律形式、名義或外觀與真實之
      事實、實態或經濟負擔有所不同時，則租稅之課徵基礎，
      應著重於事實上存在之實質，．．．對於在經濟實質上已
      具備課稅構成要件者，雖行為人蓄意使外在之外觀或形式
    　不具備課稅要件，仍宜對其課稅。」，及改制前行政法院
      82年度判字第2410號判決略以：「有關課徵租稅構成要件
      事實之判斷及認定，自亦應以其實質上經濟事實關係及所
      產生之實質經濟利益為準，而非以形式外觀為準，否則勢
      將造成鼓勵投機或規避稅法之適用，無以實現租稅公平之
      基本理念及要求。」，是租稅法所重視者，應為足以表徵
      納稅能力之實質的經濟事實，而非其外觀之法律行為或形
      式上之登記事項，對實質上相同經濟活動所產生之相同經
      濟利益，應課以相同之租稅，始符合租稅法律主義所要求
      之公平及實質課稅原則。本件原告藉由小部分持分土地之
      移轉創造共有關係，再辦理共有物分割，顯與共有土地之
      分割係在消滅共有關係之目的有違，究其實質，係運用免
      徵或不課徵土地增值稅之土地與應稅土地辦理共有物分割
      ，以達墊高應稅土地之前次移轉現值，冀於該應稅土地再
      移轉時得減輕或規避土地增值稅之負擔，故對此類取巧案
      件，基於租稅公平之原則，已不宜依其形式之共有物分割
      行為來核定稅捐之徵免，而應按其實質移轉行為予以課稅
      ，始符合實質課稅及租稅公平原則，此亦有財政部93年8
      月11日台財稅字第00000000000 號令明釋在案。
    4.末按司法院釋字第287 號解釋：「行政機關基於法定職權
      ，就行政法規所為之釋示，係闡明法規之原意，性質並非
      獨立之行政命令，故應自法規生效之日起有其適用。」意
      旨，查財政部93年8 月11日台財稅字第00000000000 號令
      ，係財政部基於法定職權，就土地稅法第28、31條規定所
      為之釋示，旨在闡明此等法條規定之原意，性質非屬獨立
      之行政命令，復依稅捐稽徵法第1 條之1 規定及行政院61
      年6 月26日台財第6282號令及財政部61年8 月2 日台財稅
      第36510 號令：「行政主管機關就行政法規所為之解釋，
      應以法條固有之效力為其範圍，自法律生效之日有其適用
      ．．．」規定，是本件自應受財政部93年8 月11日台財稅
      字第00000000000 號令釋之拘束，準此，被告依前揭法令
      規定及財政部令釋意旨補徵原告系爭2 筆土地之土地增值
      稅，依法有據，並無違誤。
　　理  由
一、按土地稅法第28條前段規定：「已規定地價之土地，於土地
    所有權移轉時，應按其土地漲價總數額徵收土地增值稅」；
    第31條第1 項第1 款規定：「土地漲價總數額之計算，應自
    該土地所有權移轉或設定典權時，經核定之申報移轉現值中
    減除左列各項後之餘額，為漲價總數額：一、規定地價後，
    未經過移轉之土地，其原規定地價。規定地價後，曾經移轉
    之土地，其前次移轉現值」。土地稅法施行細則第42條第2
    項規定：「分別共有土地分割後，各人所取得之土地價值與
    其分割前應有部分價值相等者，免徵土地增值稅；其價值減
    少者，就其減少部分課徵土地增值稅。…」；第47條規定：
    「本法第31條所稱土地漲價總數額，在原規定地價後曾經移
    轉之土地，於所有權移轉或設定典權時，以其申報移轉現值
    超過前次移轉時申報之現值之數額為準」。平均地權條例施
    行細則第23條規定：「已規定地價之土地分割時，其分割後
    各宗土地之原規定地價或前次移轉申報現值、最後一次申報
    地價及當期公告土地現值之總和，應與該土地分割前之地價
    數額相等。分割後各宗土地之原規定地價或前次移轉申報現
    值、最近一次申報地價及當期公告土地現值，地政機關應通
    知稅捐稽徵機關及土地所有權人」。稅捐稽徵法第21條規定
    ：「稅捐之核課期間，依左列規定：一、……三、未於規定
    期間內申報，或故意以詐欺或其他不正當方法逃漏稅捐者；
    其核課期間為7 年。在前項核課期間內，經另發現應徵之稅
    捐者，仍應依法補徵或並予處罰，在核課期間內未經發現者
    ，以後不得再補稅處罰」。內政部頒訂之共有土地（所有權
    ）分割改算地價原則：「共有土地所有權之分割，一般稱之
    為共有物分割，其分割後之原地價（原規定地價，前次移轉
    現值），最近一次申報地價之計算原則如下：壹、多筆土地
    參加共有物分割，共有人各取得其中1 筆土地時，其共有物
    分割後之原地價及最近一次申報地價之計算方式如下：一、
    共有物分割前後各土地所有權人取得之土地價值均相等者，
    視同未移轉，其原地價及最近一次申報地價如下：計算公式
    ：(一)共有物分割後各所有權人原地價之單位地價＝Σ【共有
    物分割前該所有權人各單宗土地原地價之總額x （該宗土地
    原地價年月之物價指數／共有物分割前該所有權人各單宗土
    地中最後一次原地價年月之物價指數）】／共有物分割後該
    所有權人取得土地之總面積。．．．」。財政部81年7 月6
    日台財稅第810238739 號函釋：「共有土地分割，共有人所
    取得之土地，其價值減少數額在分割後公告土地現值1 平方
    公尺單價以下者，准免由當事人提出其共有物分割現值申報
    」。
二、本件事實概要已如前述，有系爭土地登記簿謄本、共有物分
    割地價改算表、土地增值稅現值申報書、土地登記申請書等
    影本及相關原處分卷可稽，堪予認定，原告不服，循序提起
    行政訴訟，主張：現制並不禁止共有物之分割以現值共割方
    式進行，系爭土地之分割已為地政機關所肯認，被告嗣後依
    財政部93年8 月11日台財稅第00000000000 號令釋，補徵系
    爭土地申報移轉予陳明雄等2 人之土地增值稅，顯然違反租
    稅法定原則、信賴保護原則、法律不溯及既往之原則云云。
三、本院判斷如下：
    (一)按「已規定地價之土地分割時，其分割後各宗土地之原規
      定地價或前次移轉申報現值、最近一次申報地價及當期公
      告土地現值之總和，應與該土地分割前之地價數額相等。
      分割後各宗土地之原規定地價或前次移轉申報現值、最近
      一次申報地價及當期公告土地現值，地政機關應通知稅捐
      稽徵機關及土地所有權人。」「分別共有土地分割後，各
      人所取得之土地價值與其分割前應有部分價值相等者，免
      徵土地增值稅；其價值減少者，就其減少部分課徵土地增
      值稅。」，分別為平均地權條例施行細則第23條及第65條
      第1項（即土地稅法施行細則第42條第2項）所規定。是為
      計算已規定地價之土地分割時，其分割後各宗土地之原規
      定地價或前次移轉申報現值、最近一次申報地價及當期公
      告土地現值，內政部頒訂「土地分割改算地價原則」，俾
      利計算共有土地分割後之原地價（原規定地價、前次移轉
      現值）；於一般情形下，土地分割後移轉所有權時，稅捐
      稽徵機關以地政機關按前開土地分割改算地價原則規定分
      算之前次移轉現值，與以分割前各筆土地之前次移轉現值
      ，二者核計之土地增值稅數額並無明顯差距，稅捐稽徵機
      關基於便宜計算，慣以前開地政機關分算之「前次移轉現
      值」數額核定土地增值稅；實則土地分割改算地價原則僅
      係對於土地分割時，其分割後土地之原規定地價（或前次
      移轉現值）、最近一次申報地價及當期公告土地現值如何
      分割改算所為之規定，其目的亦有將共有土地分割前多數
      前次移轉現值調和為單一數據方便登錄在分割後之各宗土
      地登記簿之用意；至土地所有權之移轉，其土地漲價總數
      額之計算，則應依土地稅法第31條之規定辦理，是有關分
      割改算乃為地政機關之權責，而課徵土地增值稅則屬稅捐
      稽徵機關之職責，故關於土地增值稅之計算，最終仍應依
      據土地稅法之相關規定為之。
    (二)按「為實施漲價歸公，土地所有權人於申報地價後之土地
      自然漲價，應依第36條規定徵收土地增值稅。」「土地增
      值稅之徵收，應依照土地漲價總數額計算，於土地所有權
      移轉或設定典權時行之」，分別為平均地權條例第35條前
      段及第36條第1 項前段所明定。揆其意旨在於土地自然增
      值，乃全體社會共同創造所致，就地主而言，乃不勞而獲
      之利得，依據憲法第143 條第3 項之規定，應由國家對於
      土地所有人所享之自然增值以課徵土地增值稅之方式收歸
      公有，即所謂漲價歸公。是以，首揭土地稅法第28條前段
      及第31條第1 項第1 款等計算課徵土地增值稅之規定，如
      於土地形式上雖發生移轉之效力，但實質上並未就其自然
      漲價部分課徵土地增值稅，嗣於土地再移轉而應課徵土地
      增值稅時，除法律另有規定外，仍應就其未曾課徵土地增
      值稅以來所生之土地漲價數額課徵土地增值稅，方符漲價
      歸公之精神。此觀土地稅法第28條之2 、第31條之1 及第
      39條第2 項等規定，均本斯旨，即徵明瞭。又所謂「稅捐
      規避」乃是指利用私法自治契約自由原則，對於私法上法
      形式選擇之可能性，從私經濟活動交易之正常觀點來看，
      欠缺合理之理由，而選擇通常所不使用之法形式，於結果
      上實現所意圖之經濟目的或經濟成果，但因不具備對應於
      通常使用之法形式之課稅要件，因此減輕或排除稅捐負擔
      。因此稅捐規避與合法的（未濫用的）節稅不同，節稅乃
      是依據稅捐法規所預定之方式，意圖減少稅捐負擔之行為
      。故而，納稅義務人不選擇稅法上所考量認為通常之交易
      形式，卻選擇與此不同之迂迴行為或多階段行為或其他異
      常的形式，而同時卻能減輕或排除與通常形式相連結之稅
      捐上負擔者，即應認屬「租稅規避」。財政部93年8 月11
      日台財稅第00000000000 號令釋：「主旨：原持有應稅土
      地之土地所有權人，利用應稅土地與免徵或不課徵土地增
      值稅之土地，取巧安排形成共有關係，經分割後再移轉應
      稅土地者，無論再移轉時之納稅義務人是否為原土地所有
      權人名義，依實質課稅原則及土地稅法第28條、第31條規
      定，該土地於分割後再移轉時，應以其分割前之原規定地
      價或前次移轉現值為原地價，計算漲價總數額課徵土地增
      值稅；本解釋令發佈前類此上開經共有分割且再移轉之案
      件，應依上述規定補徵其土地增值稅。各稽徵機關並應加
      強宣導，提醒納稅義務人勿取巧逃漏」等語，乃本於上述
      意旨所為之釋示，符合實質課稅及租稅公平原則。查本件
      原告有如事實概要欄所示與訴外人陳玉貴等人先就系爭土
      地創設共有關係，惟核其取得系爭土地應有部分之比例及
      面積均極微小，不僅有違一般土地共有之常態，復又隨即
      辦理共有物分割，由原告取得系爭土地應有部分各66697/
      100000、66569/100000。由上開土地在短期間內為共有、
      分割等情觀之，原告與訴外人間顯無共有土地之必要，而
      故意創設應稅及免稅土地之共有，再利用分割時地政機關
      均踐行之地價改算程序，墊高系爭應稅地所登記之前次移
      轉現值，致系爭土地至爾後出售時於形式上觀察無漲價數
      額，以規避系爭土地出售時本來應課徵之土地增值稅。亦
      即原告固係透過私法上契約自由之方式，進行合於法律形
      式之行為；但其中如前所述有諸多違反私經濟活動之正常
      模式，而也因此等迂迴、多階段、並異常之法形式行為，
      環環相扣結果，達成由原告出售系爭應稅土地之相同經濟
      效果，而卻能隱藏一般人出售土地時之土地之自然漲價，
      從而減少其應負擔之部分土地增值稅，則原告之行為顯然
      為一「租稅規避」行為。
    (三)又按租稅法所重視者，應為足以表徵納稅能力之實質的經
      濟事實，而非其外觀之法律行為或形式上之登記事項，對
      實質上相同經濟活動所產生之相同經濟利益，應課以相同
      之租稅，始符合租稅法律主義所要求之公平及實質課稅原
      則。而實質課稅原則為租稅法律主義之內涵及當然歸趨，
      故有關課徵租稅構成要件事實之判斷及認定，自亦應以其
      實質上經濟事實關係及所產生之實質經濟利益為準，而非
      以形式外觀為準，否則勢將造成鼓勵投機或規避稅法之適
      用，無以實現租稅公平之基本理念及要求（最高行政法院
      82年度判字第2410號判決參照）。是以，若在經濟面上實
      質已具備課徵土地增值稅之納稅義務人，竟違反法律實質
      及公平課稅之立法意旨，不當的利用法律上之形式或法律
      行為，蓄意製造外觀上或形式上存在之法律關係或法律狀
      態，免除或減少其應納之土地增值稅，為確保租稅公平，
      仍應以事實上存在之實質，就具體個案判斷其應課徵之土
      地增值稅。否則對於選擇正當行為而符合課稅構成要件之
      納稅義務人而言，將產生不公平之現象。綜觀本件原告為
      出售系爭應稅土地，並為規避土地增值稅之課徵，乃刻意
      安排土地共有再辦理共有物分割，利用土地分割改算地價
      ，墊高應稅地之前次移轉現值，形成該前次移轉現值等於
      土地公告現值，致表面上該土地無自然漲價數額，因而免
      繳土地增值稅，實則渠等安排之土地買賣及辦理共有物分
      割等行為均係刻意塑造之法律形式，其目的僅係為出售系
      爭應稅土地，並規避繳納部分土地增值稅，其利用私法關
      係轉換以達規避公法上義務之行為，實已違反實質課稅及
      租稅公平原則，顯非合法之節稅。
    (四)又本件核課處分之依據為土地稅法第28條、第31條，被告
      原核課處分乃依改算後之地價為基礎計算土地增值稅，因
      有錯誤，遂遵財政部93年8 月11日台財稅第00000000000
      號令釋，就已核課之案件逐案審查補徵，上開函釋並非本
      件處分之法令依據。而土地稅法第28條、第31條並非行為
      後所增訂、修正之法律，本件自不發生法律溯及既往之疑
      義。故原告主張本件有法律溯及既往之違法，亦有誤會，
      難以成立。
    (五)再按「實施都市平均地權條例第1 條載明，本條例所未規
      定者，應適用土地法及其他法律有關之規定。土地法第72
      條所謂土地權利變更，係將土地權利之移轉，與分割、合
      併等並舉，則所謂移轉，應不包括分割而言。復按同法第
      178 條列舉土地所有權移轉之情形，有絕賣移轉，繼承及
      贈與移轉，亦未規定分割為移轉之一種。查共有物之分割
      ，係將共有人之共有權變更為單獨所有，與所有權之移轉
      係屬所有權主體之變更之情形，顯不能混為一談。依上開
      條例第五章規定，土地所有權移轉而有自然漲價者，固應
      課徵土地增值稅，惟共有土地之分割，既難認為土地所有
      權之移轉，自不能就之課徵土地增值稅。」最高行政法院
      56年判字第144 號著有判例。揆諸前揭判例意旨，共有物
      之原物分割，只是將所有權之型態由共有變為單獨所有，
      將應有部分變為特定部分，故未符土地稅法第28條所定「
      移轉」之要件，不屬土地增值稅課徵標的。換言之，土地
      稅法第28條所定之「移轉」並不包括「共有物分割」在內
      ，故縱使共有土地在分割前已有漲價，該漲價之利益對所
      有人而言，仍尚未實現，嗣因分割使各共有人就存在於共
      有物全部之應有部分互相移轉，其結果各共有人就其取得
      部分土地既存價值業已概括承受。從而，在原告將因共有
      物分割而取得之系爭土地部分持分後再行出售，並辦理所
      有權移轉登記時，原告除已是該土地合法登記之所有權人
      ，為土地稅法第5 條及第28條所規定，應申報移轉現值繳
      納土地增值稅之納稅義務人外，亦是實際實現利得之人，
      自應負繳納土地增值稅之義務。又上開共有物分割互相移
      轉之結果，原告既已取得系爭土地單獨所有權，是上開所
      稱「既存價值」一詞，除其所產生權利義務之法律效果外
      ，自亦包括承受系爭土地之「土地自然漲價利益」，然本
      件因共有土地分割而為改算地價後之前次移轉現值，係原
      告蓄意規避稅捐之脫法行為所產生之結果，且違反租稅公
      平原則，故而被告認該改算後之前次移轉現值在稅法上並
      無意義，且捨而不用，並非否定該共有物分割登記之法定
      效力。簡言之，原告因共有土地分割而取得系爭土地，而
      為系爭土地之所有權人，其再將系爭土地出售時，即為系
      爭土地增值稅之納稅義務人，亦是系爭土地自然漲價收益
      實現之人，故本件被告對原告補徵系爭土地之土地增值稅
      ，依法並無不合。原告主張本件處分違反租稅法定主義，
      亦不足採。
    (六)末查，本件原告所爭執之系爭處分，乃被告依土地稅法第
      28條、第31條及稅捐稽徵法第21條第2 項等規定，就系爭
      土地出售移轉所為之補徵土地增值稅處分。因系爭土地之
      移轉，前經被告核定免稅，乃屬違法，故被告所為之系爭
      補徵處分，其實質上亦具有行政程序法第117 條依職權撤
      銷原違法免稅處分之意義。又由前述本件取巧之情形，可
      知原告意在利用改算後之地價與出售時之公告現值相當而
      無土地漲價之外觀，以規避實際上土地確已有漲價而應納
      之土地增值稅，原告顯然有幾近於明知之因重大過失不知
      原免稅處分違法之情事，其自不具「信賴值得保護」之要
      件。原告主張系爭補徵處分有違信賴保護原則，亦無可採
      。
四、綜上所述，本件應採實質課稅原則依土地稅法第31條前段規
    定，按系爭土地之前次移轉現值計算本次原告申報移轉之土
    地增值稅額，原告前開主張均無可採，被告作成補徵處分向
    原告補徵系爭土地出售移轉應納之土地增值稅，並無違誤。
    訴願決定均予維持，亦無不合。原告起訴意旨求為撤銷，為
    無理由，應予駁回。
據上論結，本件原告之訴為無理由，爰依行政訴訟法第98條第3
項前段，判決如主文。
中  　華  　民  　國　   96　  年  　5    月　 24  　 日
                         第四庭審判長法  官　侯　東　昇
                                   　法  官　陳　秀  
                                     法  官　李　玉　卿
上為正本係照原本作成。
如不服本判決，應於送達後20日內，向本院提出上訴狀並表明上
訴理由，如於本判決宣示後送達前提起上訴者，應於判決送達後
20日內補提上訴理由書（須按他造人數附繕本）。
中　　華　　民　　國　　 96　  年　  5 　 月　 24　　 日
                                     書記官  楊  怡  芳
